【裁判字號】    95,訴,207
【裁判日期】    950721
【裁判案由】    返還房屋
【裁判全文】
臺灣基隆地方法院民事判決               95年度訴字第207號
原      告  甲○○
訴訟代理人  朱芳君律師
被      告  丙○○
訴訟代理人  王永春律師
複  代理人  乙○○
上列當事人間請求返還房屋事件，本院於95年7月13日言詞辯論
終結，判決如下：
    主      文
被告應將門牌號碼台北縣金山鄉○○村○○○路三十一號一樓及
同號二樓房屋遷讓返還原告。
訴訟費用由被告負擔。
本判決於原告以新臺幣貳拾萬肆仟元為被告供擔保後，得假執行
。但被告如以新臺幣陸拾壹萬壹仟捌佰元預供擔保，免為假執行
。
    事實及理由
一、按訴狀送達後，原告不得將原訴變更或追加，但請求之基礎
    事實同一者，不在此限，民事訴訟法第255條第1項第2款定
    有明文。本件原告主張被告無權占用原告向原始興建人蔡簡
    愛菊購買尚未辦理登記之門牌號碼「台北縣金山鄉○○村○○
    鄰○○○路31號」1樓及2樓房屋，分別依民法第470條第1項
    前段、民法第767條規定請求被告遷讓返還上開1樓及2樓房
    屋，嗣追加依民法第184條規定為訴訟標的請求被告遷讓返
    還上開1樓及2樓房屋，本院審酌其追加之訴請求之基礎事實
    仍為被告無權占用上開1樓及2樓房屋之事實，與原告起訴請
    求之基礎事實同一；所別者僅原告主張被告所侵害者係原告
    對於上開2樓房屋之所有權，依所有權之法律關係請求返還
    ，追加之訴則主張被告侵害原告對上開2樓房屋之事實上處
    分權，而依侵權行為之法律關係請求，核屬相同之基礎事實
    ，而適用多數請求權之請求權競合情形，依首揭規定，原告
    追加之訴，應予准許，合先敘明。
二、原告起訴主張：
(一)被告於民國88年間即已非法占有原告於78年12月22日向原始
    興建人蔡簡愛菊購買尚未辦理登記之門牌號碼「台北縣金山
    鄉○○村○○鄰○○○路31號」1樓及2樓房屋（下稱系爭1、2
    樓房屋），且偽刻原告印章向電力公司申請電表，被告當時
    表示其子正入伍服役，不便搬家，向原告請求借用系爭1樓
    房屋1年，原告遂答應被告將系爭1樓房屋借予其使用，系爭
    2樓房屋仍由原告使用，並約定使用期限於93年3月16日屆滿
    ，另被告為辦理戶籍遷移登記，要求原告簽具房屋租賃契約
    供其憑辦，原告遂與被告簽訂書面之租賃契約，然因雙方實
    為使用借貸關係，故書面租約內租金僅象徵性地約定新臺幣
    (下同)1, 000元，有三重中山路郵局第02488號存證信函及
    代為書寫租賃契約書之訴外人黃榮文可證。詎料被告未獲原
    告同意擅自佔用系爭2樓房屋，又於借用期間屆滿後拒不遷
    離，為此提起本訴，就系爭1樓房屋依民法第470條第1項前
    段、第184條，就系爭2樓房屋依民法第767條、第184條規定
    請求被告返還系爭1、2樓房屋等語，並聲明：被告應將系爭
    1樓、2樓房屋遷讓返還原告。
(二)對被告抗辯之陳述：
１、被告就其占有系爭1、2樓房屋並不爭執，惟租賃契約書中載
    明就系爭2樓房屋仍由原告使用，可知兩造間曾約定被告不
    得使用系爭2樓房屋，被告無權占有自明。
２、被告雖稱兩造就系爭1、2樓房屋係租賃關係，卻無法舉證其
    有給付租金，兩造間實未成立租賃關係；退萬步言，縱認兩
    造間成立租賃契約，惟原告已表示反對被告繼續使用系爭房
    屋，並無不定期租賃之問題。
３、關於被告所稱原告委託被告仲介出售系爭房屋與土地，於委
    託期間內被告免給付租金，可無償使用系爭1、2樓房屋等語
    ，乃虛構之事實。
三、被告對於系爭1、2樓房屋為原告向原始興建人蔡簡愛菊購買
    ，被告現占有系爭1、2樓房屋使用之情並不爭執，惟以：
(一)被告就現占有系爭1、2樓房屋並不爭執，惟主張占有之權源
    為兩造間之租賃關係，否認與原告間有使用借貸之法律關係
    ：被告與原告於92年3月17日就系爭房屋定有以1年為期、自
    92年3月17日起至93年3月16日止之租賃契約，有租賃契約影
    本1件附卷可稽，且依一般事理及戶政機關辦理戶籍登記之
    手續，須有書面之租賃契約方得辦理戶籍登記，此亦無不妥
    。
(二)兩造間有不定期限之租賃契約存在：於系爭1、2樓房屋租期
    屆滿後，被告仍為租賃物之使用，而出租人即原告不即表示
    反對之意思，致被告使用迄今，故依民法第451條規定，被
    告與原告間屬不定期限之租賃契約無訛，被告就系爭1、2
    樓房屋之使用收益，乃本於有效之不定期租賃關係。
(三)原告同意於委託被告仲介出售系爭1、2樓房屋與土地期間，
    被告免給付租金，於上開期間內被告並非與原告間有使用借
    貸關係：原告與被告間成立不定期限之租約後，原告便委託
    被告仲介出售系爭1、2樓房屋與土地，而允給被告佣金，並
    同意於委託期間被告免給付租金，可無償使用系爭1、2樓房
    屋，詎原告最後卻以「買主皆因其間牽扯他人持分之問題，
    而無法成立買賣契約」為由，拒絕被告仲介之買主，藉此遲
    免支付被告仲介費用及被告免給付租金之利益，為此被告方
    書具三重中山路郵局第02488號存證信函要求原告支付仲介
    費用，並爭取被告於委託期間得免給付租金之權益，並非被
    告與原告間有使用借貸關係等語置辯，並聲明：原告之訴駁
    回，如受不利益判決，願供擔保請准免為假執行。
四、原告主張系爭1、2樓房屋為其於78年12月22日向原始興建人
    蔡簡愛菊購買尚未辦理登記之建物，被告於88年間無權占用
    系爭1、2樓房屋，嗣原告要求被告遷讓交還系爭1、2樓房屋
    ，被告以其子現仍在當兵請求原告同意其續住系爭1樓房屋1
    年，原告同意被告無償借用至93年3月16日止，其間被告以
    為辦理戶籍遷入登記為由，經由原告同意兩造於92年3月17
    日虛偽簽訂系爭1樓房屋租賃契約，租賃期間自92年3月17日
    起至93年3月16日止，惟因兩造間實際仍為使用借貸關係，
    故於租賃契約書上關於租金僅象徵性地約定1, 000元，詎被
    告於系爭1樓房屋使用借貸期限屆滿後仍未搬遷交還系爭1樓
    房屋，甚且未經原告同意而擅自占用系爭2樓房屋等情，業
    據提出臺北縣金山鄉實施區域計畫地區自用農舍建造執照、
    自用農舍使用執照、臺北縣政府稅捐稽徵處房屋稅籍證書、
    買賣所有權移轉契約書、系爭1樓房屋租賃契約書、94年9
    月5日存證信函、掛號郵件收件回執為證，被告除認兩造就
    系爭1、2樓房屋確有租賃關係存在，否認其係無權占有系爭
    1、2樓房屋外，對於原告其餘主張並不爭執，是原告主張系
    爭1、2樓房屋為原告於78年12月22日向原始興建人蔡簡愛菊
    購買尚未辦理登記之建物，兩造間於92年3月17日簽訂系爭1
    樓房屋租賃契約書，被告現占有系爭1、2樓房屋使用之情，
    自堪信實。惟被告以：兩造間就系爭1樓房屋確係租賃關係
    而非使用借貸關係及系爭2樓房屋亦在租賃契約範圍內，其
    係有權占有系爭1、2樓房屋等語置辯。查：
(一)系爭1樓房屋部分：
１、兩造就系爭1樓房屋確有於92年3月17日簽訂房屋租賃契約書
    ，此為兩造所不爭，且有房屋租賃契約書附卷足參。然參諸
    卷附台北縣稅捐稽徵處淡水分處78年12月12日北縣稅淡二字
    第07889號函、臺北縣政府稅捐稽徵處房屋稅籍證書及台北
    縣金山鄉公所實施區域計畫地區自用農舍建造執照所示，系
    爭1樓房屋面積105平方公尺，建造完成之時評定總現值為61
    1,800元,95 年現值為445,600元，復觀諸卷附之由原告所提
    出而為被告不爭之系爭1、2樓房屋照片，系爭1樓房屋雖名
    為農舍，實則與一般透天厝無異，且其面積、房屋結構均非
    狹小、破損而難以使用，衡情原告豈有可能僅以區區1千元
    出租與被告，且證人即為兩造草擬房屋租賃契約書之黃榮文
    於本院審理時結證稱：原告本來要向被告索回系爭1樓房屋
    ，但被告表示其小孩再1年即退伍，希望原告同意暫住1年，
    且因牽涉被告辦理遷入登記之事宜，所以原告夫婦與被告要
    求我幫他們填寫房屋租賃契約書，我問他們租金要寫多少，
    他們表示既然只是借用，只是要配合辦理戶籍遷入登記，就
    象徵性寫1千元，當場原告也沒有向被告收錢等語，況租賃
    者仍當事人約定一方以物租與他方使用收益，他方支付租金
    之契約，被告始終未能舉證證明其有按期繳納租金或以佣金
    扣抵租金之事實，是原告主張兩造間就系爭1樓房屋所簽訂
    之房屋租賃契約書係屬虛偽之情，應堪採信。
２、按表意人與相對人通謀而為虛偽意思表示者，其意思表示無
    效，但不得以其無效對抗善意第三人；虛偽意思表示，隱藏
    他項法律行為者，適用關於該項法律行為之規定，民法第87
    條定有明文。本件原告與被告間就系爭1樓房屋之租賃契約
    固屬通謀虛偽意思表示，其目的純為便利被告辦理戶籍遷入
    登記，業如前述，原告與被告間虛偽成立之租賃契約固屬無
    效，然該虛偽通謀之租賃關係實際隱藏無償之使用借貸關係
    ，按諸上揭規定，兩造間就系爭1樓房屋之法律關係，自應
    適用使用借貸契約之法律關係。
３、次按借用人應於契約所定期限屆滿時，返還借用物，民法第
    470條第1項前段定有明文。兩造間虛偽通謀成立之租賃契約
    固屬無效，然其實際隱藏無償之使用借貸關係，則應適用使
    用借貸之法律關係，依兩造所簽訂虛偽通謀租賃實則隱藏使
    用借貸法律關係之房屋租賃契約書所載其使用借貸期限至93
    年3月16日屆滿，被告於借用期間屆滿後拒不遷離，原告依
    民法第470條第1項前段請求被告遷讓返還系爭1樓房屋，為
    有理由，應予准許。
(二)系爭2樓房屋部分：
１、被告雖辯稱系爭2樓係屬房屋租賃契約書承租範圍，其非無
    權占有等語，然此為原告所否認，且觀諸房屋租賃契約書第
    一條明載：「甲方 (指原告)房屋所在地及使用範圍金山鄉
    ○○村○○鄰○○○路31號1樓、2樓部份由房東自行使用」等
    語，顯然兩造間已將系爭2樓房屋排除在租賃 (實則隱藏使
    用借貸法律關係)範圍之外，此外被告始終未能舉證證明系
    爭2樓房屋係在租賃之承租範圍之內或有何占有系爭2樓房屋
    之正當權源，被告係屬無權占有亦明。
２、按就未辦理保存登記之建築物為讓與時，雖因未辦理保存登
    記致不能辦理所有權移轉登記，該建築物之所有權不能發生
    讓與之效力，但受讓人與讓與人間非不得將該建築物之事實
    上處分權讓與於受讓人；違章建築之讓與，雖因不能為移轉
    登記而不能為不動產所有權之讓與，但受讓人與讓與人間如
    無相反之約定，應認為讓與人已將該違章建築之事實上處分
    權讓與於受讓人 (最高法院著有74年台上字第1317號判例及
    67年7月11日民事庭決議可資參照)。原告向系爭1、2樓房屋
    之原始興建人蔡簡愛菊購買系爭1、2樓房屋，雖因系爭1、2
    樓房屋尚未辦理登記而取得所有權，然依上開最高法院判例
    及座談會決議之意旨，應認為原始興建人蔡簡愛菊已將系爭
    1、2樓房屋之事實上處分權讓與原告，原告除依法律之規定
    ，無從就系爭1、2樓房屋為法律上之處分外，仍得就系爭1
    、2樓房屋行使占有、使用、收益及事實上處分之權利，可
    堪認定。
３、按因故意或過失，不法侵害他人之權利者，負損害賠償責任
    ，民法第184條第1項前段定有明文。查，原告對系爭2樓房
    屋既有事實上處分權，被告無占有系爭2樓房屋之正當權源
    ，被告無權占有使用系爭2樓房屋，顯係侵害原告之權利，
    從而原告本於民法第184條侵權行為請求權請求被告遷讓交
    還系爭2樓房屋，洵屬正當，應予准許。
五、至原告就系爭1、2樓房屋分別另以有民法184條、第767 條
    之事由，為與上開事由重疊為單一聲明之請求，本院既已依
    前揭規定准許原告請求，自無須就此部分併為審判，併予敘
    明。
六、兩造均陳明願供擔保請准宣告假執行及免為假執行，爰分別
    酌定相當擔保金額准許之。
七、據上論結，本件原告之訴為有理由，依民事訴訟法第78條、
    第390條第2項、第392條，判決如主文。
中    華    民    國    95    年    7    月    21    日
                  民事庭法  官  徐世禎
以上正本係照原本作成。
對於本件判決如有不服，應於收受送達後20日內向本院提出上訴
書狀，敘述上訴之理由，上訴於臺灣高等法院，並按他造當事人
之人數附具繕本。
中    華    民    國    95    年    7     月    21    日
                        書記官  賴敏慧


司法院資訊處製作；財團法人民間司法改革基金會備份。
